ACORDAO-COMPLETO-2421838

ACÓRDÃO DE RELAÇÃO

ACÓRDÃO DE RELAÇÃO 1985/2020 ATA 29/2020 - PLENÁRIO

Acórdão 1985/2020-TCU-Plenário
Considerando a manifestação da unidade técnica lavrada nos seguintes termos:
"INTRODUÇÃO
Trata-se de representação decorrente de determinação exarada itens 9.8, 9.8.1, 9.8.2 e 9.9 do Acórdão 1546/2017-TCU-Plenário (relatoria do Ministro José Múcio Monteiro) , no âmbito do TC Processo 002.673/2012-6, conforme comando do item 9.9 do citado acórdão à extinta Secex-GO, com cumprimento a cargo da SeinfraRodoviaAviação, por se tratar de órgão a esta jurisdicionado, com o fito de apurar a regularidade do processo de rescisão do Contrato PG-059/98-00 e averiguar a economicidade e regularidade da contratação do remanescente das obras de ampliação, melhoramentos e restauração do trecho do km 50,4 ao km 94,2 da Rodovia BR-060/GO.
HISTÓRICO
O referido contrato foi celebrado entre o extinto Departamento Nacional de Estradas de Rodagem - DNER e a empresa CMC Brasil Engenharia e Construções S/A, CNPJ 86.584.323/0001-95, e decorreu de licitação sob modalidade de Concorrência, nos termos e condições do Edital 666/9700, cujos direitos e obrigações foram transferidos ao DNIT, por meio do Termo de Transferência 14/2002, que tinha por objeto "a execução das obras de ampliação, melhoramentos e restauração na Rodovia BR060/GO", com vigência estipulada para o período de junho de 1998 a março de 2005. 
O Contrato já se encontrava paralisado desde 1/2/2002 quando o Acórdão 1414/2003-TCU-Plenário, Ministro Relator Marcos Vinicios Vilaça, de 24/9/2003, resolveu, com relação ao contrato com a CMC:
9.1 determinar ao Departamento Nacional de Infraestrutura de Transportes - DNIT que:
9.1.1 condicione junto à CMC Engenharia e Construções S/A a continuidade do contrato PG-059/98 à formalização de termo aditivo, a ser encaminhado a este Tribunal por cópia no prazo de 30 (trinta) dias, estabelecendo:
9.1.1.1 a repactuação dos preços do contrato no que concerne a areia e brita, de forma a adequar seus preços unitários à realidade da obra, no que se refere ao fato de a empresa estar explorando jazidas desses insumos, em vez de estar, conforme contratado, adquirindo comercialmente;
9.1.1.2 o desconto, nas futuras medições, dos valores pagos a maior no contrato PG-059/98, atualizados a partir de sua data-base, dando ciência a este Tribunal, para fins de verificação e futuros trabalhos de fiscalização;
9.1.2 caso não aceita a repactuação definida no subitem anterior, adote as providências com vistas à anulação do Contrato PG-059/98, e à instauração da respectiva Tomada de Contas Especial, informando este Tribunal a respeito do assunto no mesmo prazo de 30 (tinta) dias.
A Nota Técnica do DNIT, de 1/6/2005, registra que, desde o Acórdão 1414/2003-TCU-Plenário, técnicos da 12ª UNIT, da Coordenação-Geral de Construção Rodoviária/DIR e do TCU vinham se reunindo, buscando encontrar um entendimento comum sobre as providências a adotar com relação ao Contrato PG-059/98, à luz do questionamento do TCU, de forma a permitir a conclusão das obras contratadas (peça 4, p. 80) .
Após notificações não atendidas à empresa CMC Engenharia e Construções S/A, a Autarquia rescindiu unilateralmente o contrato por meio do décimo termo aditivo ao Contrato PG-059/98-00 (peça 4, p.165, 171, 177, 200-201) .
O Acórdão 1546/2017-TCU-Plenário, no âmbito do processo TC Processo 002.673/2012-6, da relatoria do Ministro José Múcio Monteiro, propalou o que se segue:
9.6. fixar prazo de 60 (sessenta) dias para que o Departamento Nacional de Infraestrutura de Transportes (Dnit) ultime e informe ao Tribunal as medidas administrativas tendentes ao saneamento do débito constatado nestes autos no valor nominal de R$ 2.474.141,26 (dois milhões, quatrocentos e setenta e quatro mil, cento e quarenta e um reais e vinte e seis centavos) , constituído pelos montantes e nas datas a seguir especificados, conduzindo a formalização de acordo com a CMC Brasil Engenharia e Construções S.A. em que seja promovida a compensação do referido débito com eventuais créditos incontroversos na via administrativa devidos à contratada no âmbito do Contrato PG-059/98-00:
 (...) 
9.8. determinar à Secex-GO que constitua processo apartado com vistas a analisar as seguintes questões e, eventualmente, realizar a identificação dos responsáveis por impropriedades porventura identificadas, ficando desde já autorizada a realizar as diligências e inspeções que entender necessárias:
9.8.1. regularidade do processo de rescisão do Contrato PG-059/98-00;
9.8.2. averiguação da economicidade e regularidade da contratação do remanescente da obra;
9.9. determinar à Secex/GO que monitore o cumprimento desta deliberação.
Exame Técnico
Item 9.8.1 do Acórdão 1546/2017-TCU-Plenário - regularidade do processo de rescisão do Contrato PG059/98-00. 
Em 3/1/2006, o Ofício 3/2006/CGCONT da Coordenação-Geral de Construção Rodoviária/DNIT (peça 4, p. 171) solicita o pronunciamento e providências da empresa CMC Brasil Engenharia e Construções S.A., com a máxima urgência, com respeito da regularização da empresa no Cadin e no Siafi. Anota que a regularização da empresa nos sistemas é fundamental para o prosseguimento do contrato PG-059/98. Anexou cópias de documentos comprovando a situação da CMC Brasil Engenharia e Construções S/A no Cadin e no Siafi (peça 4. p. 171-176) .
Em 6/2/2006, o Ofício 64/2006/CGCONT à CMC reitera o Ofício 3/2006, que solicitou o pronunciamento e as providências da empresa com respeito à sua regularização no Cadin e no Siafi. Esclareceu que a Diretoria Geral do DNIT determinou que atendesse ao Acórdão 1569/2005-TCU-Plenário até 11/2/2006 e deu a data limite de 10/2/2006 para que a empresa regularizasse a situação para o prosseguimento do contrato PG-059/98. (p. 4, p. 177-181) .
Em 14/2/2006, a CMC (peça 4, p. 182) solicita um prazo de noventa dias para atendimento ao ofício, tendo em vista a morosidade das providências necessárias junto às respectivas repartições e considerando a interrupção do contrato em tela e sua paralisação por mais de quatro anos.
Em 21/2/2006, o Relato à Diretoria Colegiada/DNIT 208/2006 (peça 4, p. 195-196) , após parecer favorável da PGE (peça 4, p. 186-190) e a aprovação do Coordenador Geral de Construção (peça 4, p. 198) e, observando a tramitação do processo em pauta, concluiu pela rescisão contratual unilateral do contrato PG-059/98 da empresa CMC Engenharia e Construções S/A.
De conformidade com o relato conclusivo do diretor singular, fundamentado na aprovação das matérias analisadas e apreciadas pelos técnicos da diretoria e favorável manifestação emanada da procuradoria, a diretoria Colegiada/DNIT aprovou por unanimidade o Relato 208/2006, em 21/3/2006 (peça 4, p. 197) .
O 10º Termo Aditivo de rescisão unilateral do contrato de empreitada PG-059/98-00, celebrado com a firma CMC Engenharia e Construções S/A foi assinado em 22/3/2006 (peça 4, p. 200201) .
Assim, diante da determinação para se averiguar a regularidade do processo de rescisão do Contrato PG059/98-00, é pertinente apresentar esclarecimentos que levam pela conclusão da regularidade dos atos praticados pela Autarquia, que, em 22/3/2006, mediante a Cláusula Segunda - do 10º Termo Aditivo (TA) , por razões de interesse do serviço público e, portanto, conveniência administrativa, a Diretoria Colegiada do DNIT aprovou por meio da ata 18/2006, em reunião realizada em 21/3/2006, a rescisão Unilateral do contrato com base no art. 78, inciso I e  art. 79, inciso I, da Lei 8.666/1993, e na Cláusula Décima do Contrato PG-059/98-00, bem como nos motivos e justificativas constantes do Processo Administrativo 50600.000168/2002-02 (conforme descrito no 10º TA, peça 4, p. 200) 
Depreende-se do Fundamento Legal do Termo do Contrato que os contratantes submeteramse às disposições constantes da Lei 8.666/1993, e suas alterações posteriores, legislação complementar, às cláusulas e condições no contrato estabelecidas e às normas vigentes no DNER. A Cláusula Oitava - Dos Direitos e Prerrogativas do DNER diz que constituem direitos e prerrogativas do DNER, além dos previstos em outras leis, os constantes dos artigos 58, 59 e 77 a 80 da Lei 8.666/1993 e suas alterações posteriores, e as Normas e Procedimentos Administrativos Sobre Contratações de Obras e Serviços de Engenharia, vigentes no DNER, que a Contratada aceitou e a eles se submeteu (peça 5) . Observe-se que os direitos e obrigações foram transferidos ao DNIT, por meio do Termo de Transferência 14/2002 (peça 4, p. 4) . 
Regra os arts. 78 e 79 da Lei 8.666/1993:
Art. 78. Constituem motivo para rescisão do contrato: 
I - o não cumprimento de cláusulas contratuais, especificações, projetos ou prazos; (...) 
Art. 79. A rescisão do contrato poderá ser: 
I - determinada por ato unilateral e escrito da Administração, nos casos enumerados nos incisos I a XII e XVII do artigo anterior; (...) 
A Cláusula Décima do Contrato PG-059/98-00 anota verbis:
Cláusula Décima - Da Rescisão Do Contrato - O presente Contrato poderá ser rescindido nos casos e na forma previstos na Lei n° 8.666 de 21.06.93 e as NORMAS E PROCEDIMENTOS ADMINISTRATIVOS SOBRE CONTRATAÇÕES DE OBRAS E SERVIÇOS DE ENGENHARIA, vigentes no DNER.
A Lei 8.666/1993 diz no seu artigo 55 que são cláusulas necessárias em todo contrato as que estabeleçam, entre outras, a obrigação do contratado de manter, durante toda a execução do contrato, em compatibilidade com as obrigações por ele assumidas, todas as condições de habilitação e qualificação exigidas na licitação.
Dessa forma, entende-se que a rescisão do Contrato PG059/98-00 foi regular.
II. Averiguar a regularidade da contratação do remanescente da obra
A empresa C.M.S. - CONSTRUTORA S/A foi contratada (Contrato 40/2006) para executar os serviços remanescentes do Contrato PG-059/98.
De acordo com o processo administrativo a sua contratação (peça 6) ocorreu por dispensa de licitação, com base no inciso XI, art. 24, da Lei 8.666/93, o qual dispõe que: "XI - na contratação de remanescente de obra, serviço ou fornecimento, em consequência de rescisão contratual, desde que atendida a ordem de classificação da licitação anterior e aceitas as mesmas condições oferecidas pelo licitante vencedor, inclusive quanto ao preço, devidamente corrigido"
Analisando o Processo Administrativo do DNIT 50.600.003.233/2006-77 percebe-se que após a rescisão contratual da empresa CMC Engenharia e Construções S/A, o DNIT encaminhou o Ofício 102/2006, de 27/3/2006 (peça 6, p. 4) , no qual questiona à empresa C.M.S. - CONSTRUTORA S/A, a qual ficou em segundo lugar no certame licitatório 666/97, se teria interesse em dar continuidade aos serviços remanescentes das obras da Rodovia BR-060/GO, nas mesmas condições oferecidas pelo licitante vencedor, conforme dispõe o art. 24, Inciso XI da Lei 8.666/93.
Após manifestação favorável da empresa 2006 (peça 6, p. 5) , o Diretor de Infraestrutura Terrestre do DNIT produziu o Relato à Diretoria Colegiada DNIT 327/2006;
Assim, como foi regular a rescisão contratual do Contrato PG-059/98-00 foi regular a contratação da empresa que ficou em segunda lugar no certame licitatório originário desse contrato (Edital 666/97-00) .
III. Averiguar a economicidade da contratação do remanescente da obra
A empresa que teve seu contrato rescindido alegou que a contratação do remanescente de obra teria causado dano ao erário, pois essa empresa teria executado 70% das obras por um valor de R$ 23.621.275,37, enquanto a empresa remanescente teria recebido R$ 54.172.050,90 para executar 30% da obra.
Analisando a ficha contratual do Contrato PG-059/98 (peça 7) constata-se que as obras foram contratadas por um preço de R$ 38.373.070,51 (ref. 3/98) e sofreram um aditivo de R$ 8.944.399,78 (ref. 3/98) , totalizando R$ 47.317.470,27 (ref. 3/98) .
Dessa forma a afirmação de que teria executado 70% da obra não procede, pelo menos em valor financeiro, pois a empresa teria executado apenas 50% do total previsto para a execução da obra.
Já a ficha contratual do Contrato 40/2006 (peça 8) , decorrente do remanescente do Contrato PG-059/968, informa que o total do contrato era de R$ 24.466.360,53 (ref. 3/98) . O valor de R$ 47.317.470,27 informado pela empresa que teve o contrato rescindido trata do preço reajustado do contrato.
Inclusive o Contrato 40/2006 já se encontra concluído, tendo sido realizada uma medição total de R$ 23.814.232,61 (ref. 3/98) , conforme relatório histórico de medições (peça 9) . Assim somando esse valor ao executado pela empresa que teve o contrato rescindido, alcança-se o montante de R$ 47.435.804,98 (ref. 3/98) , valor semelhante ao que era previsto para ser executado no Contrato PG059/98.
Dessa forma, ao analisar de forma expedita os custos previstos inicialmente para o Contrato PG-059/98 (rescindido) e para o Contrato 40/2006, entende-se que os valores executados encontram-se dentro do esperado.
IV. Monitorar o cumprimento desta deliberação
Destaca-se que as determinações proferidas ao DNIT no subitem 9.6 do Acórdão 1546/2017-TCU-Plenário acarretaram na instauração de tomada de contas especial (TCE) por parte daquela autarquia, a qual já foi encaminhada para essa Corte de Contas, tendo sido instaurado o TC Processo 031.816/2018-5, que trata da cobrança executiva do débito imputado à CMC Brasil Engenharia e Construções S.A. através do Acórdão 439/2018-TCU-Plenário.
Dessa forma, entende-se que houve cumprimento por parte do DNIT do subitem 9.6 do referido Acórdão.
CONCLUSÃO
Diante da análise realizada nesta instrução, entende-se que restaram cumpridas as determinações contidas no subitem 9.8 do Acórdão 1546/2017-TCU-Plenário, restando demonstrado que foi regular a rescisão do Contrato PG-059/98 e a contratação do remanescente de obra (itens I a III) . 
Quanto à economicidade da contratação do remanescente da obra, considerando que a soma dos Contratos PG-059/98 (rescindido) e 40/2006 (remanescente) , a preços iniciais, encontra-se dentro do valor esperado para a conclusão do contrato rescindido, pode-se, de forma expedita, argumentar que a economicidade incialmente prevista foi mantida (item III) .
Entende-se que a determinação proferida ao DNIT, subitem 9.6 do referido acórdão, também foi cumprida, tendo em vista que já existe nesta Corte de Contas processo tratando da TCE (TC Processo 031.816/2018-5) .decorrente das irregularidades previstas no Contrato PG-059/98 (item IV) 
Considerando que este processo cumpriu o objetivo para o qual foi constituído, deve ser arquivado, com fundamento no inciso V, art. 169, do Regimento Interno do TCU (RITCU) . 
PROPOSTA DE ENCAMINHAMENTO
84.	Diante do exposto, submetem-se os autos à consideração superior propondo:
a) considerar cumpridas as determinações contidas no subitem 9.8, 9.8.1, 9.8.2 e 9.9 do Acórdão 1546/2017-TCU-Plenário;
b) encaminhar o acórdão que vier a ser proferido a empresa CMC Brasil Engenharia e Construções S/A. (CNPJ 86.584.323/0001-95) , destacando que o relatório e o voto que fundamentam a deliberação ora encaminhada podem ser acessados por meio do endereço eletrônico www.tcu.gov.br/acordaos.
b) arquivar o presente processo, com fundamento no inciso V, art. 169, do Regimento Interno do TCU (RITCU) ."
Acolho a proposta da unidade nos termos do seguinte acórdão:
ACORDAM, os Ministros do Tribunal de Contas da União, com fundamento nos arts. 143, 237, VII e 250, II do Regimento Interno/TCU, em: 
a) considerar cumpridas as determinações contidas no subitem 9.8, 9.8.1, 9.8.2 e 9.9 do Acórdão 1546/2017-TCU-Plenário;
b) encaminhar o presente Acórdão a empresa CMC Brasil Engenharia e Construções S/A. (CNPJ 86.584.323/0001-95) , destacando que a deliberação ora encaminhada podem ser acessados por meio do endereço eletrônico www.tcu.gov.br/acordaos.; e
c) arquivar o presente processo, com fundamento no inciso V, art. 169, do Regimento Interno do TCU (RITCU) 
1. Processo TC-Processo 034.648/2017-8 (REPRESENTAÇÃO) 
	1.1. Responsável: CMC Brasil Engenharia e Construções S/A. (86.584.323/0001-95) 
	1.2. Interessado: Superintendência Regional do DNIT nos Estados de Goiás e Distrito Federal - DNIT/MT (04.892.707/0004-53) 
	1.3. Órgão/Entidade: Superintendência Regional do DNIT nos Estados de Goiás e Distrito Federal - DNIT/MT
	1.4. Relator: Ministro Raimundo Carreiro
	1.5. Representante do Ministério Público: não atuou
	1.6. Unidade Técnica: Secretaria de Fiscalização de Infraestrutura Rodoviária e de Aviação Civil (SeinfraRod) .
	1.7. Representação legal: não há.
	1.8. Determinações/Recomendações/Orientações: não há.

RAIMUNDO CARREIRO

não há.

Não atuou

REPRESENTAÇÃO (REPR)

Secretaria de Fiscalização de Infraestrutura Rodoviária e de Aviação Civil (SeinfraRod).